【裁判字號】    97,交聲,443
【裁判日期】    970331
【裁判案由】    聲明異議
【裁判全文】
臺灣高雄地方法院交通事件裁定         97年度交聲字第443號
原處分機關  高雄市政府交通局
異  議  人
即受處分人  甲○○
上列異議人因違反道路交通管理處罰條例案件案件，不服高雄市
政府交通局民國97年2 月14日高市府交裁字第32-BO0000000號所
為之處分，聲明異議，本院裁定如下：
    主  文
原處分關於罰鍰新臺幣肆萬伍仟元部分撤銷。
前項撤銷部分不罰。
    理  由
一、原處分意旨略以：異議人即受處分人甲○○所涉酒後駕車之
    公共危險刑事案件，前經臺灣高雄地方法院檢察署檢察官為
    緩起訴處分，期間為1 年，茲緩起訴處分業已終結，異議人
    未經刑事處罰，而其於民國95年11月20日0 時許，飲酒後已
    達不能安全駕駛動力交通工具之程度，仍騎乘牌照號碼GG7-
    221 號重型機車上路，經發生交通事故，經警到場測得呼氣
    酒精濃度高達被告每公升0.83毫克，已超過每公升0.25毫克
    之處罰標準，爰依道路交通管理處罰條例第35條第1 項第1
    款規定裁處罰鍰新臺幣（下同）45,000元，並吊扣駕駛執照
    1年。
二、按法院受理交通事件，準用刑事訴訟法之規定，道路交通管
    理處罰條例第89條前段定有明文，是刑事訴訟法第154 條第
    2 項「犯罪事實應依證據認定之，無證據不得認定犯罪事實
    」之規定及最高法院40年台上字第86號判例所揭示「事實之
    認定，應憑證據，如未能發現相當證據，或證據不足以證明
    ，自不能以推測或擬制之方法，為裁判基礎」之旨，於法院
    審理行為人違反道路交通管理處罰條例案件時，自有其適用
    。
三、異議人具狀聲明異議，對於所涉酒後駕車之公共危險刑事案
    件，前經檢察官為緩起訴處分，期間為1 年，並向中華社會
    福利聯合勸募協會支付新臺幣（下同）25,000元，業已繳納
    完畢等情均不否認，惟陳稱其本已改過，詎又遭裁罰
    45,000元，對該處分實已無力負擔，爰依法聲明異議等語（
    不包括原處分吊扣駕照部分）。
四、經查：
（一）本件異議人於95年11月20日0 時許，飲酒後已達不能安全
      駕駛動力交通工具之程度，仍騎乘牌照號碼GG7-22 1 號
      重型機車，行經高雄市○○區○○路與高速公路涵洞，因
      不勝酒力而行車操控不穩，致與許淳彥所騎乘之牌照號碼
      XW9-631 號重型機車發生碰撞，嗣經警方到場處理，於同
      日0 時42分許施以酒精檢測結果，其呼氣中酒精濃度高達
      每公升0.83毫克。嗣為警以其違反道路交通管理處罰條例
      第35條第1 項第1 款規定，開單舉發，經高雄市政府交通
      據以裁處罰鍰45,000元等情，業經本院調閱臺灣高雄地方
      法院檢察署95年度偵字第31890 號案卷核閱屬實，並有該
      道路交通違規舉發單、裁決書及送達證書附卷可稽。
（二）異議人因同一酒後駕車之事實，另經臺灣高雄地方法院檢
      察署檢察官於95年12月14日以95年度偵字第31890 號案件
      為緩起訴處分，緩起訴期間為1 年，異議人並應於緩起訴
      處分期間內，向中華社會福利聯合勸募協會支付25,000元
      ，嗣經臺灣高等法院高雄分院檢察署於96年2 月9 日以96
      年度上議字第642 號處分書駁回再議確定，緩起訴期間為
      96年2 月9 日至97年2 月8 日，並於97年1 月8 日因已履
      行必要命令而觀護執行結案等情，有該緩起訴處分書、處
      分書及臺灣高等法院被告前案紀錄表存卷為憑。
（三）按「一行為同時觸犯刑事法律及違反行政法上義務規定者
      ，依刑事法律處罰之。但其行為應處以其他種類行政罰或
      得沒入之物而未經法院宣告沒收者，亦得裁處之。前項行
      為如經不起訴處分或為無罪、免訴、不受理、不付審理之
      裁判確定者，得依違反行政法上義務規定裁處之」，行政
      罰法第26條亦有明文。依其立法理由所示：「一行為同時
      觸犯刑事法律及違反行政法上義務規定時，由於刑罰與行
      政罰同屬對不法行為之制裁，而刑罰之懲罰作用較強，故
      依刑事法律處罰，即足資警惕時，實無為一事二罰再處行
      政罰之必要。且刑事法律處罰，由法院依法定程序為之，
      較符合正當法律程序，應予優先適用。但罰鍰以外之沒入
      或其他種類行政罰，因兼具維護公共秩序之作用，為達行
      政目的，行政機關仍得併與裁處」，可知該條立法目的，
      乃認處罰目的及處罰方式均相同時，若依刑事法律處罰，
      即足資警惕，即無再為行政處罰之必要，以免違背「一事
      不二罰」之原則，且造成民眾過大之負擔，但罰鍰以外之
      沒入或其他種類行政罰，因兼具維護公共秩序之作用，為
      達行政目的，行政機關仍得併予裁處。
（四）論者雖質疑刑事程序之緩起訴處分，並非終局刑罰之決定
      ，命被告支付一定金額，係免予起訴之附加負擔，並非刑
      罰。然刑事訴訟法第253 條之1 所指之緩起訴處分，其中
      檢察官命被告為金錢給付部分，法另明定得為民事強制執
      行名義，受處分人因上開緩起訴處分而剝奪其財產權，該
      經被告同意之金錢給付義務實具有強制性及懲罰性。雖緩
      起訴處分形式上並非如易科罰金係以支付金錢作為自由刑
      之替代，惟緩起訴實為「暫時之不起訴」，易言之，如被
      告不能履行所附加之負擔，檢察官仍應撤銷緩起訴，並依
      法追訴。如被告履行經由緩起訴處分所附條件，即得免遭
      檢察官啟動聲請簡易判決處刑或起訴等程序，依此觀之，
      顯仍具有替代刑罰之效果，廣義而言，應屬前揭所稱之「
      實質刑事法律處罰」，而有行政罰法第26條第1 項「一事
      不二罰」規定之適用。又法務部95年5 月25日法律字第09
      50700393號函雖謂：「行政罰法第26條第2 項所稱『不起
      訴處分』包括『緩起訴處分』在內」等語。就「緩起訴」
      處分係使被告免於刑事訴追之結果而言，似與「不起訴」
      處分之效果相同，然刑事訴訟法第253 條之1 第1 項係於
      91年2 月8 日增訂，行政罰法則於94年2 月5 日公布，該
      制定在後的行政罰法第26條第2 項既僅臚列「不起訴處分
      或無罪、免訴、不受理、不付審理之裁判確定者」，排除
      「一事不二罰」原則之適用，而未將「緩起訴處分」一併
      納入，應係立法者有意排除，而非法律漏洞。且緩起訴處
      分實質上既非不能證明行為人之犯罪事實，如命為支付一
      定金額之負擔，與實質受罰無異，自與上開行政罰法第26
      條第2 項列舉之不起訴處分等情形迥然有別，是仍無從比
      附援引而為相同之處置。如若不然，則刑事被告如經法院
      循審判程序判處罰金或得以易科罰金之拘役或有期徒刑，
      無論受罰情形如何，均得以援用行政法罰第26條第1 項之
      規定，免於處以行政秩序罰之雙重不利益；至於藉由緩起
      訴處分而節省司法資源者，在基於實質懲罰目的而其財產
      權遭受剝奪之餘，卻仍另須繳納一定金額之行政罰鍰，其
      結果勢必降低刑事被告接受緩起訴處分之意願，而反噬緩
      起訴處分替代繁複刑事審判程序之制度性機能。準此以言
      ，行政罰法第26條第2 項既未將緩起訴處分列舉其中，本
      於「例外規定從嚴解釋」之法理及前揭說明，自不能將條
      文中「不起訴處分」之範圍，擴及於性質顯不相同之「緩
      起訴處分」。據此，道路交通管理處罰條例第35條所規定
      之處罰併有罰緩與吊扣駕照之處分，二者分屬行政罰法法
      理中對於過去違反義務行為處罰之秩序罰，及對於預防將
      來再犯危險之管制罰；而前者對於過去義務違反而為秩序
      罰之目的與刑事制裁所欲達到保護交通安全之目的相同，
      則為達成相同之目的，處以較重之刑事制裁為已足，自不
      得重複處罰。故如緩起訴處分已為被告應履行支付一定金
      錢之命令，而已依懲罰作用較強之刑事法律制裁後，即不
      得再依行政法為相同性質之處罰。
（五）準此，本件異議人既已依上開緩起訴處分書之命令，向中
      華社會福利聯合勸募協會支付25,000元，緩起訴期間並於
      96 年2月9 日期滿。則原處分機關仍以異議人違反道路交
      通管理處罰條例第35條第1 項第1 款規定，而依道路交通
      管理事件統一裁罰基準及處理細則第43條、第44條及道路
      交通管理事件統一裁罰基準表等規定，裁處異議人罰鍰
      45,000元，依上開說明，乃對於性質相同之金錢裁罰，已
      依懲罰作用較強之刑事法律制裁後，就同一違規事實再為
      處罰，自已違背上開法文所揭示「一事不二罰」之原則。
六、綜上所述，原處分意旨關於吊扣駕駛執照部分，係預防將來
    再犯危險之管制罰，而有別於前揭針對已發生違規事實科處
    罰鍰之行政秩序罰，屬行政罰法第26條第1 項但書所稱之「
    其他種類行政罰」，核屬適法。惟關於罰鍰處分之部分，即
    屬重複處罰，尚有未合。從而，異議人就此部分提起聲明異
    議，為有理由，原處分關於此部分之裁罰應予撤銷，並為異
    議人不罰之諭知。
七、據上論斷，應依道路交通案件處理辦法第20條前段，裁定如
    主文。
中    華    民    國    97    年    3     月    31    日
                  交通法庭    法  官  李嘉益
以上正本證明與原本無異。
如不服本裁定，應於收受送達後5 日內向本院提出抗告狀。
中    華    民    國    97    年    3     月    31    日
                              書記官  郭南宏


司法院資訊處製作；財團法人民間司法改革基金會備份。
